臺灣屏東地方法院民事判決　　　　　　　 94年度訴字第262號
原　　　告　壬○○
訴訟代理人　蔡將葳律師
被　　　告　庚○○
　　　　　　　　　　　　號
　　　　　　癸○○
　　　　　　辛○○
　　　　　　ｇ○○
　　　　　　Ｒ○○○
　　　　　　Ｎ○○
　　　　　　Ｇ○○
　　　　　　ｃ○○
　　　　　　ａ○○
　　　　　　Ｚ○○
　　　　　　ｂ○○
　　　　　　Ｊ○○
　　　　　　Ｌ○○
　　　　　　　　　　　　7號
　　　　　　Ｐ○○
　　　　　　地○○○
　　　　　　卯○○○
　　　　　　玄○○
　　　　　　宙○○
　　　　　　宇○○
　　　　　　Ｃ○○○
　　　　　　Ｑ○○
　　　　　　　　　　　　號
　　　　　　Ｍ○○
　　　　　　Ｕ○○
　　　　　　Ｔ○○
　　　　　　Ｘ○○
　　　　　　Ｙ○○
　　　　　　寅○○
　　　　　　丑○○
　　　　　　申○○○○住屏東縣.
　　　　　　　　　　　　巷23.
　　　　　　Ｈ○○
　　　　　　Ｏ○○
　　　　　　Ｉ○○
　　　　　　Ｋ○○
　　　　　　甲○○○
　　　　　　Ｗ○○
　　　　　　Ｖ○○
　　　　　　酉○○
　　　　　　ｐ○○○
　　　　　　　　　　　　樓之1.
　　　　　　午○○
　　　　　　　　　　　　巷15.
　　　　　　巳○○
　　　　　　　　　　　　樓應.
　　　　　　戌○○○
　　　　　　辰○○
　　　　　　未○○
　　　　　　黃○○○
　　　　　　ｌ○○
　　　　　　ｄ○○
　　　　　　Ｓ○○
　　　　　　　　　　　　0樓
　　　　　　Ｅ○○
　　　　　　Ａ○○
　　　　　　ｋ○○
　　　　　　亥○○○
　　　　　　　　　　　　號
　　　　　　Ｄ○○
　　　　　　Ｂ○○
　　　　　　ｅ○○
　　　　　　天○○○
　　　　　　戊○○
　　　　　　己○○
　　　　　　乙○○
　　　　　　丙○○
　　　　　　丁○○
　　　　　　子○○
　　　　　　ｑ○○
　　　　　　ｎ○○
　　　　　　ｓ○○
　　　　　　ｏ○○
　　　　　　ｒ○○
　　　　　　ｍ○○○
　　　　　　ｈ○○
　　　　　　ｉ○○
　　　　　　ｊ○○
　　　　　　Ｆ○○
　　　　　　ｆ○○
上列當事人間分割共有物事件，本院於民國96年5 月2 日言詞辯
論終結，判決如下：
    主  文
被告Ｒ○○○、Ｎ○○、Ｇ○○、ｃ○○、ａ○○、Ｚ○○、ｂ
○○應就其被繼承人曾繁振所有坐落屏東縣佳冬鄉○○段九五六
地號土地應有部分二九五００分之一００，辦理繼承登記。
被告Ｊ○○、Ｌ○○、Ｐ○○、地○○○、卯○○○、玄○○、
宙○○、宇○○、Ｈ○○、Ｏ○○、Ｉ○○、Ｋ○○、甲○○○
、Ｗ○○、Ｖ○○、Ｃ○○○、Ｑ○○、Ｍ○○、Ｕ○○、Ｔ○
○、Ｘ○○、Ｙ○○、寅○○、丑○○、午○○、巳○○、戌○
○○、未○○、辰○○、酉○○、徐鍾和英、申○○○○應就其
被繼承人曾雲慶所有坐落屏東縣佳冬鄉○○段九五六地號土地應
有部分二九五００分之一七，辦理繼承登記。
被告黃○○○、ｌ○○、ｄ○○、Ｓ○○、Ｅ○○、Ａ○○、ｋ
○○應就其被繼承人曾慶昌所有坐落屏東縣佳冬鄉○○段九五六
地號土地應有部分二九五００分之三三，辦理繼承登記。
被告Ｄ○○、Ｂ○○、亥○○○、ｅ○○、天○○○應就其被繼
承人曾慶來所有坐落屏東縣佳冬鄉○○段九五六地號土地應有部
分二九五００分之三三，辦理繼承登記。
被告戊○○、己○○、乙○○、丙○○、丁○○、子○○、ｑ○
○、ｎ○○、ｓ○○、ｏ○○、ｒ○○、ｍ○○○、ｈ○○、ｉ
○○、ｊ○○、Ｆ○○、ｆ○○應就其被繼承人曾慶傳所有坐落
屏東縣佳冬鄉○○段九五六地號土地應有部分二九五００分之三
四，辦理繼承登記。
兩造共有坐落屏東縣佳冬鄉○○段九五六地號土地，面積三八０
０平方公尺，准予依下列方法分割：（一）如附圖所示編號Ａ部
分面積三００平方公尺之土地分歸被告辛○○取得。（二）如附
圖所示編號Ｂ部分面積一四二七平方公尺之土地分歸被告癸○○
取得。（三）如附圖所示編號Ｃ部分面積七七九平方公尺之土地
分歸原告壬○○取得。（四）如附圖所示編號Ｄ部分面積一二五
四平方公尺之土地分歸被告庚○○取得。（五）如附圖編號Ｅ部
分所示面積四平方公尺分歸被告被告戊○○、己○○、乙○○、
丙○○、丁○○、子○○、ｑ○○、ｎ○○、ｓ○○、ｏ○○、
ｒ○○、ｍ○○○、ｈ○○、ｉ○○、ｊ○○、Ｆ○○、ｆ○○
公同共有。（六）如附圖所示編號Ｆ部分所示面積四平方公尺之
土地分歸被告Ｄ○○、Ｂ○○、亥○○○、ｅ○○、天○○○公
同共有。（七）如附圖所示編號Ｇ部分所示四平方公尺之土地分
歸被告黃○○○、ｌ○○、ｄ○○、Ｓ○○、Ｅ○○、Ａ○○、
ｋ○○公同共有。（八）如附圖所示編號Ｈ部分所示一三平方公
尺之土地分歸被告Ｒ○○○、Ｎ○○、Ｇ○○、ｃ○○、ａ○○
、Ｚ○○、ｂ○○公同共有。（九）如附圖所示編號Ｉ部分所示
一三平方公尺之土地分歸被告ｇ○○取得。（十）如附圖所示編
號Ｊ部分面積二平方公尺之土地分歸被告Ｊ○○、Ｌ○○、Ｐ○
○、地○○○、卯○○○、玄○○、宙○○、宇○○、Ｈ○○、
Ｏ○○、Ｉ○○、Ｋ○○、甲○○○、Ｗ○○、Ｖ○○、Ｃ○○
○、Ｑ○○、Ｍ○○、Ｕ○○、Ｔ○○、Ｘ○○、Ｙ○○、寅○
○、丑○○、午○○、巳○○、戌○○○、未○○、辰○○、酉
○○、徐鍾和英、申○○○○公同共有。
前項分割結果，原告應補償被告癸○○新臺幣肆萬仟貳佰元，
被告庚○○應補償被告癸○○新臺幣捌萬元。
訴訟費用由兩造各按附表所示各共有人之應有部分比例負擔。
    事實及理由
甲、程序方面：
一、按訴狀送達後，原告不得將原訴變更或追加他訴。但該訴訟
    標的對於數人必須合一確定時，追加其原非當事人之人為當
    事人者，不在此限，民事訴訟法第255 條第1 項第5 款定有
    明文。本件原告於起訴時係列共有人之一即被繼承人曾繁振
    、曾雲慶、曾慶昌、曾慶來及曾慶傳為被告，惟被繼承人曾
    繁振、曾雲慶、曾慶昌、曾慶來及曾慶傳均已於起訴前死亡
    ，原告乃追加起訴(一)曾繁振之繼承人Ｒ○○○、Ｎ○○、Ｇ
    ○○、ｃ○○、ａ○○、Ｚ○○、ｂ○○等7 人；(二)曾雲慶
    之繼承人Ｊ○○、Ｌ○○、Ｐ○○、地○○○、卯○○○、
    玄○○、宙○○、宇○○、Ｈ○○、Ｏ○○、Ｉ○○、Ｋ○
    ○、甲○○○、Ｗ○○、Ｖ○○、Ｃ○○○、Ｑ○○、Ｍ○
    ○、Ｕ○○、Ｔ○○、Ｘ○○、Ｙ○○、寅○○、丑○○、
    午○○、巳○○、戌○○○、未○○、辰○○、酉○○、徐
    鍾和英、申○○○○等32人；(三)曾慶昌之繼承人黃○○○、
    ｌ○○、ｄ○○、Ｓ○○、Ｅ○○、Ａ○○、ｋ○○等7 人
    ；(四)曾慶來之繼承人Ｄ○○、Ｂ○○、亥○○○、ｅ○○、
    天○○○等5 人；(五)曾慶傳之繼承人戊○○、己○○、乙○
    ○、丙○○、丁○○、子○○、ｑ○○、ｎ○○、ｓ○○、
    ｏ○○、ｒ○○、ｍ○○○、ｈ○○、ｉ○○、ｊ○○、Ｆ
    ○○、ｆ○○等17人為被告（見本院(二)卷95年8 月18日原告
    追加起訴狀），核均無不合，應予准許。
二、再按言詞辯論期日，當事人之一造不到場者，得依到場當事
    人之聲請，由其一造辯論而為判決，民事訴訟法第385 條第
    1 項前段定有明文。查本件被告庚○○等72人均經合法通知
    ，而均未於言詞辯論期日到場，核無民事訴訟法第386 條各
    款所列情形，爰依原告之聲請，由其一造辯論而為判決。
乙、實體方面：
一、原告主張：坐落屏東縣佳冬鄉○○段956 地號土地、面積38
    00平方公尺（下稱系爭土地），係原告與被告庚○○、癸○
    ○、辛○○、ｇ○○及訴外人曾繁振、曾雲慶、曾慶昌、曾
    慶來、曾慶傳共有，其應有部分如附表所示，而訴外人曾繁
    振、曾雲慶、曾慶昌、曾慶來及曾慶傳已死亡，曾繁振之繼
    承人有Ｒ○○○、Ｎ○○、Ｇ○○、ｃ○○、ａ○○、Ｚ○
    ○、ｂ○○等7 人；曾雲慶之繼承人有Ｊ○○、Ｌ○○、Ｐ
    ○○、地○○○、卯○○○、玄○○、宙○○、宇○○、Ｈ
    ○○、Ｏ○○、Ｉ○○、Ｋ○○、甲○○○、Ｗ○○、Ｖ○
    ○、Ｃ○○○、Ｑ○○、Ｍ○○、Ｕ○○、Ｔ○○、Ｘ○○
    、Ｙ○○、寅○○、丑○○、午○○、巳○○、戌○○○、
    未○○、辰○○、酉○○、徐鍾和英、申○○○○等32人；
    曾慶昌之繼承人有黃○○○、ｌ○○、ｄ○○、Ｓ○○、Ｅ
    ○○、Ａ○○、ｋ○○等7 人；曾慶來之繼承人有Ｄ○○、
    Ｂ○○、亥○○○、ｅ○○、天○○○等5 人；曾慶傳之繼
    承人有戊○○、己○○、乙○○、丙○○、丁○○、子○○
    、ｑ○○、ｎ○○、ｓ○○、ｏ○○、ｒ○○、ｍ○○○、
    ｈ○○、ｉ○○、ｊ○○、Ｆ○○、ｆ○○等17人。兩造並
    無不能分割之約定，且共有人不能達成分割協議，爰依法訴
    請分割，並請求如附圖所示分割系爭土地。又系爭土地原共
    有人曾繁振、曾雲慶、曾慶昌、曾慶來及曾慶傳之上開繼承
    人尚未辦理繼承登記，爰併請求其等就被繼承人曾繁振、曾
    雲慶、曾慶昌、曾慶來及曾慶傳之應有部分辦理繼承登記。
    並聲明：(一)如主文第1 、2 、3 、4 、5 項所示；(二)請准將
    系爭土地按各共有人之應有部分判決分割。
二、被告則以：
  (一)被告庚○○、癸○○、辛○○於本勘驗現場時，被告庚○○
    陳稱：伊願意分配在中段位置（約略如附圖編號Ｃ所示），
    分配面積如有增減，同意以公告現值每平方公尺新臺幣（下
    同）1,600 元補償等語；被告癸○○陳稱：伊願意分配在最
    北側位置（約略如附圖編號Ｂ所示），分配面積如有增減，
    同意以公告現值每平方公尺1,600 元補償等語；被告辛○○
    亦陳稱：伊願意分配在西北側位置（約略如附圖編號Ａ所示
    ），分配面積如有增減，同意以公告現值每平方公尺1,600
    元補償等語（見本院(二)卷95年4 月4 日勘驗筆錄）。
  (二)其餘被告ｇ○○等69人經合法通知，均未於言詞辯論期日到
    場，亦未提出任何書狀作何聲明或陳述。
三、原告主張系爭土地為原告與被告庚○○、癸○○、辛○○、
    ｇ○○及訴外人曾繁振、曾雲慶、曾慶昌、曾慶來、曾慶傳
    共有，其應有部分如附表所示，而訴外人曾繁振、曾雲慶、
    曾慶昌、曾慶來及曾慶傳已死亡，曾繁振、曾雲慶、曾慶昌
    、曾慶來及曾慶傳等之繼承人如附表所示，而上開繼承人尚
    未辦理繼承登記。兩造並無不能分割之約定，且共有人不能
    達成分割協議，亦無不能分割之情形之，有原告所提之土地
    登記謄本、戶籍謄本、繼承系統表足憑，應堪信為真實。是
    本件所應審究者為：系爭土地依法可否分割？如可，又應以
    何方法分割？
五、法院之判斷：
  (一)按各共有人，得隨時請求分割共有物。但因物之使用目的不
    能分割或契約訂有不分割之期限者，不在此限。又共有物之
    分割，依共有人協議之方法行之。分割之方法，不能協議決
    定者，法院得因任何共有人之聲請，以原物分配於各共有人
    ，民法第823 條第1 項、第824 條第1 項、第2 項第1 款分
    別定有明文。又分割共有物既對物之權利有所變動，即屬處
    分行為之一種，凡因繼承於登記前已取得不動產物權者，其
    取得雖受法律之保護，不以其未經繼承登記而否認其權利，
    但繼承人如欲分割其因繼承而取得公同共有之遺產，因屬於
    處分行為，依民法第759 條規定，自非先經繼承登記，不得
    為之，且為訴訟經濟計，當事人一訴請求辦理繼承登記後再
    為分割，並無不可，最高法院68年度第13次民事庭會議、70
    年度第2 次民事庭會議決議、69年台上字第1012號判例可資
    參照。
  (二)本件原告主張系爭土地為一般農業區甲種建築用地，係原告
    與被告庚○○、癸○○、辛○○、ｇ○○及訴外人曾繁振、
    曾雲慶、曾慶昌、曾慶來、曾慶傳共有，其應有部分如附表
    所示，而訴外人曾繁振、曾雲慶、曾慶昌、曾慶來及曾慶傳
    已死亡，訴外人曾繁振、曾雲慶、曾慶昌、曾慶來及曾慶傳
    等之繼承人如附表所示，而上開繼承人尚未辦理繼承登記；
    又系爭土地並無不能分割之情形，兩造亦無不分割之特約，
    且就分割方法未能達成協議之事實，業據原告提出土地登記
    謄本、被繼承人曾繁振、曾雲慶、曾慶昌、曾慶來及曾慶傳
    之繼承系統表、戶籍謄本為證，自堪信為真實，則原告依共
    有物分割請求權，訴請被告Ｎ○○等人辦理繼承登記，並請
    求分割系爭土地，揆諸前揭說明，自無不合。
  (三)次按裁判上如何定共有物分割之方法，除應斟酌當事人之聲
    明、共有物之性質、共有人之意願、利害關係、經濟效用及
    全體共有人之利益等公平決之外，並不受任何共有人主張之
    拘束，法院為顧及全體共有人所得利用之價值等情形，本有
    自由裁量之權。經查：
    1.系爭土地地目為建，為一般農業區甲種建築用地，被告癸
      ○○占有使用如附圖所示北側部分土地，並在其上種植檳
      榔及牧草，往南有寬約5 、6 公尺之石子路及排水溝，在
      往南有原告建之3 層樓房，在往南有被告庚○○興建之2
      層樓房，西側三角形突出部分有被告辛○○占用之羊舍，
      東側圍牆外之土地為他人占用，最南側毗鄰上隆路，寬約
      5 公尺等情，經本院至現場勘驗明確，且囑託屏東縣枋寮
      地政事務所派員實施測量，有勘驗筆錄及土地複丈成果圖
      在卷可稽（見本院(一)卷）
    2.就系爭土地，原告主張分割成如附圖所示土地，由各共有
      人單獨所有等語，而被告被告庚○○、癸○○、辛○○於
      本勘驗現場時，被告庚○○陳稱：伊願意分配在約略如附
      圖編號Ｃ所示位置；被告癸○○陳稱：伊願意分配在約略
      如附圖編號Ｂ所示位置；被告辛○○亦陳稱：伊願意分配
      在約略如附圖編號Ａ所示位置。是本院審酌各共有人之使
      用現況位置、應有部分比例，及兩造就系爭土地所提出之
      分割方案可謂一致，且兩造所獲分配土地面臨公路之面寬
      亦已依據土地形狀之完整性及兩造應有部分之大小加以調
      整，尚稱公平等情，復參考各自應有部分比例面積，認如
      附圖所示之分割方法為允當，爰依此予以分割。
    3.另按以原物為分配時，如共有人中，有不能按其應有部分
      受分配者，得以金錢補償之，民法第824 條第3 項定有明
      文。又法院裁判分割共有物時，除應斟酌各共有人之利害
      關係，及共有物之性質外，尚應斟酌共有物之價格，倘共
      有人中所受分配之不動產，其價格不相當時，法院非不得
      命以金錢補償之（最高法院83年度台上字第2452號判決參
      照）。查系爭土地依如主文第6 項所示方法分割之結果，
      原告及被告癸○○、庚○○受分配之面積各有增減，而原
      告及被告癸○○、庚○○均同意以每平方公尺1,600 元補
      償，本院即依此計算原告及被告癸○○、庚○○應互相補
      償之金額，原告應補償被告癸○○43,000元，被告庚○○
      應補償被告癸○○80,000元。
七、據上論結，本件原告之訴為有理由，依民事訴訟法第385 條
    第1 項前段、第78條、第80條之1 、第85條第1 項但書，判
    決如主文。
中　　華　　民　　國　　96　　年　　5 　　月　　11　　日
                  民事第二庭    法　官　楊文廣
正本係照原本作成。
如不服本判決，應於收受送達後二十日內向本院提出上訴書狀。
                                書記官　顏子仁
中　　華　　民　　國　　96　　年　　5 　　月　　11　　日
附表：
┌───┬──────────────────────────┬───────┐
│編號  │所有權人                                            │應有部分      │
├───┼──────────────────────────┼───────┤
│一    │Ｒ○○○、Ｎ○○、Ｇ○○、ｃ○○、ａ○○、Ｚ○○、曾│100 /29500（公│
│      │瑞香（曾繁振之繼承人）                              │同共有）      │
├───┼──────────────────────────┼───────┤
│二    │Ｊ○○、Ｌ○○、Ｐ○○、地○○○、卯○○○、玄○○、│17/29500（公同│
│      │宙○○、宇○○、Ｈ○○、Ｏ○○、Ｉ○○、Ｋ○○、王曾│共有）        │
│      │勤香、Ｗ○○、Ｖ○○、Ｃ○○○、Ｑ○○、Ｍ○○、曾勤│              │
│      │和、Ｔ○○、Ｘ○○、Ｙ○○、寅○○、丑○○、午○○、│              │
│      │巳○○、戌○○○、未○○、辰○○、酉○○、徐鍾和英、│              │
│      │申○○○○（曾雲慶之繼承人）                        │              │
├───┼──────────────────────────┼───────┤
│三    │黃○○○、ｌ○○、ｄ○○、Ｓ○○、Ｅ○○、Ａ○○、曾│33/29500（公同│
│      │鎮江（曾慶昌之繼承人）                              │共有）        │
├───┼──────────────────────────┼───────┤
│四    │有Ｄ○○、Ｂ○○、亥○○○、ｅ○○、天○○○（曾慶來│33/29500（公同│
│      │之繼承人）                                          │共有）        │
├───┼──────────────────────────┼───────┤
│五    │戊○○、己○○、乙○○、丙○○、丁○○、子○○、鍾傑│34/29500（公同│
│      │榮、ｎ○○、ｓ○○、ｏ○○、ｒ○○、ｍ○○○、ｈ○○│共有）        │
│      │、ｉ○○、ｊ○○、Ｆ○○、ｆ○○（曾慶傳之繼承人）  │              │
├───┼──────────────────────────┼───────┤
│六    │ｇ○○                                              │100/29500     │
├───┼──────────────────────────┼───────┤
│七    │壬○○                                              │5837/29500    │
├───┼──────────────────────────┼───────┤
│八    │庚○○                                              │9344/29500    │
├───┼──────────────────────────┼───────┤
│九    │癸○○                                              │5837/29500    │
├───┼──────────────────────────┼───────┤
│十    │辛○○                                              │2328/29500    │
└───┴──────────────────────────┴───────┘
